臺灣高雄地方法院刑事判決　　　　　　110年度審訴字第285號
公　訴　人　臺灣高雄地方檢察署檢察官
被　　　告　廖騰瑜


選任辯護人　蘇志成律師
上列被告因詐欺案件，經檢察官提起公訴（109 年度偵字第2572
8號），被告於本院準備程序中為有罪之陳述，經合議庭裁定由
受命法官依簡式審判程序獨任審理，判決如下：
    主  文
廖騰瑜冒用公務員名義犯三人以上共同詐欺取財罪，共貳罪，均
處有期徒刑壹年參月，扣案之IPHONE手機壹支（序號0000000000
00000），均沒收。應執行有期徒刑壹年伍月。緩刑參年，並應
履行如附件（本院110年度審附民字第295號和解筆錄）所示之損
害賠償，且參加法治教育伍場次；緩刑期間付保護管束。
    事  實
一、廖騰瑜基於參與犯罪組織之犯意，於民國109 年11月加入與
    高嘉靖（另經本院110年度審訴字第384號判決）及綽號「小
    賴」等數名不詳成年人士所組成3人以上，以實施詐術為手
    段，具有持續性、牟利性之有結構性組織之詐欺集團，擔任
    取款車手，竟共同意圖為自己不法所有，基於冒用公務員名
    義及三人以上共同詐欺取財之犯意聯絡，先由該詐欺集團不
    詳成員，於109年11月底某日、12月1日、12月7日，先後冒
    充勞保局人員、警員及檢察官，撥打電話予陳金好，訛稱有
    一筆「光華投資案」新臺幣（下同）130萬元之不法資金在
    其銀行帳戶，該筆款項已遭凍結，金管會要監管其財產云云
    ，而要求陳金好將其銀行帳戶內之存款領出，交予檢察官指
    定前去收取之人。陳金好因此陷於錯誤，遂於109年12月1日
    自其合作金庫興鳳分行帳戶（帳號：000-0000000000000，
    下稱合庫興鳳）、合作金庫大順分行（帳號：000-00000000
    00000，下稱合庫大順）帳戶，分別提領20萬元及36萬元；
    另於12月7日自合庫大順提領86萬元（合計142萬元）。廖騰
    瑜與高嘉靖則依「小賴」之指示，於12月1日與12月7日兩次
    共同自基隆南下高雄，由高嘉靖出面向陳金好拿取前揭款項
    ，得手後再交予廖騰瑜，廖騰瑜則依「小賴」之指示，搭乘
    高鐵至桃園市青埔站後，將前揭贓款放置在男廁最後一間廁
    所內馬桶後方置物檯上。廖騰瑜再向「小賴」回報已完成任
    務，嗣由不詳之人前去拿取廖騰瑜放置之贓款，而廖騰瑜與
    高嘉靖因此分別獲得1萬3000元、1萬元之報酬得逞。嗣經陳
    金好發覺遭騙，報警處理，因而循線查悉上情。
二、案經陳金好告訴由高雄市政府警察局苓雅分局報告臺灣高雄
    地方檢察署偵查起訴。
    理  由
壹、程序部分
    本件被告廖騰瑜所犯係死刑、無期徒刑、最輕本刑為3年以
    上有期徒刑以外之罪，其於準備程序進行中就被訴事實為有
    罪之陳述，經受命法官告知簡式審判程序之旨，並聽取當事
    人之意見後，本院合議庭認無不得或不宜改依簡式審判程序
    進行之情形，爰依刑事訴訟法第273 條之1 第1 項、第284
    條之1 規定，裁定由受命法官獨任進行簡式審判程序。是本
    件證據調查依刑事訴訟法第273條之2規定，不受同法第159
    條第1項、第161條之2、第161條之3、第163條之1及第164條
    至170條規定之限制，合先敘明。
貳、實體部分
一、上開事實，業據被告於警詢、偵訊及本院審理時（警卷第21
    至26頁；他字卷第13至15頁；審訴卷第83、133、151、157
    頁）均坦承不諱，核與證人即告訴人陳金好於警詢（警卷第
    95至104頁）之證述明確，參核相符，並有監視器影像擷錄
    照片（警卷第35至43、45至51頁）、告訴人所有之合庫興鳳
    、合庫大順帳戶存簿封面及內頁歷史交易紀錄影本各1份（
    警卷第115至118頁）、偽造之「台北地檢署監管科收據」2
    張、順億設計（股）公司估價單1張（警卷第121至125頁）
    、高雄市政府警察局苓雅分局搜索扣押筆錄、扣押物品目錄
    表、搜索扣押蒐證照片各1份（警卷第55至65頁）、車輛詳
    細資料報表1份（警卷第87頁）、內政部警政署反詐騙諮詢
    專線紀錄表、苓雅分局福德二路派出所受理各類案件紀錄表
    各1份（警卷第111、113頁）在卷可資佐證，足證與事實相
    符。是被告上開任意性自白，核與卷內積極事證印證相符，
    洵堪採為論罪之基礎。本案事證明確，被告犯行堪以認定，
    應依法論科。
二、論罪科刑
  ㈠按共同正犯之成立，祇須具有犯意之聯絡，行為之分擔，既
    不問犯罪動機起於何人，亦不必每一階段犯行，均經參與。
    共同實行犯罪行為之人，在合同意思範圍內，各自分擔犯罪
    行為之一部，相互利用他人之行為，以達其犯罪之目的者，
    即應對於全部所發生之結果，共同負責；共同正犯間，非僅
    就其自己實行之行為負其責任，並在犯意聯絡之範圍內，對
    於他共同正犯所實行之行為，亦應共同負責；又共同正犯不
    限於事前有協議，即僅於行為當時有共同犯意之聯絡者亦屬
    之，且表示之方法，不以明示通謀為必要，即相互間有默示
    之合致亦無不可（最高法院97年度台上字第2517號判決意旨
    參照）。查被告廖騰瑜加入本件詐欺集團，負責收取由擔任
    提款車手之高嘉靖所轉交之贓款，再將款項上繳給「小賴」
    所指示之其他詐欺集團成員，雖未自始至終參與各階段之犯
    行，但主觀上對該詐欺集團呈現細密之多人分工模式及彼此
    扮演不同角色、分擔相異工作而屬有牟利性之結構性組織等
    節，顯已有所預見，且其所參與者既係本件整體詐欺取財犯
    罪計畫不可或缺之重要環節，而廖騰瑜與高嘉靖、「小賴」
    及其他真實姓名不詳成年人員間，在合同意思範圍內，各自
    分擔本件犯罪行為之一部，彼此相互利用他人之行為，最終
    共同達成其等詐欺取財犯罪之目的，依前揭說明，被告自應
    就本件詐欺集團詐欺取財犯行所發生之結果，同負全責。
  ㈡再洗錢防制法之制定，旨在規範特定重大犯罪不法所得之資
    金或財產，藉由洗錢行為，諸如經由各種金融機關或其他交
    易管道，轉換成為合法來源之資金或財產，以切斷資金與當
    初犯罪行為之關連性，俾便於隱匿其犯罪行為或該資金不法
    來源或本質，以逃避或妨礙該重大犯罪之追訴、處罰（最高
    法院97年度台上字第2889號判決意旨參照）。查本案詐欺集
    團成員「小賴」指示被告廖騰瑜偕同高嘉靖（車手）前往收
    取詐欺款項，高嘉靖提領完轉交被告（收水）收取後，被告
    再至桃園青埔站轉交予「小賴」指示之集團其他成員收取，
    而被告所為，可製造金流斷點，隱匿該等詐欺取財罪犯罪所
    得之去向，致使偵查機關無從查知該等犯罪所得經提領後去
    向何處，更無從得悉實際取得該等犯罪所得者之身分，自屬
    洗錢防制法所稱之洗錢行為。
  ㈢按加重詐欺罪，係侵害個人財產法益之犯罪，其罪數之計算
    ，核與參與犯罪組織罪之侵害社會法益有所不同，審酌現今
    詐欺集團之成員皆係為欺罔他人，騙取財物，方參與以詐術
    為目的之犯罪組織。倘若行為人於參與詐欺犯罪組織之行為
    繼續中，先後多次為加重詐欺之行為，因參與犯罪組織罪為
    繼續犯，犯罪一直繼續進行，直至犯罪組織解散，或其脫離
    犯罪組織時，其犯行始行終結。故該參與犯罪組織與其後之
    多次加重詐欺之行為皆有所重合，然因行為人僅為一參與犯
    罪組織行為，侵害一社會法益，屬單純一罪，應僅就「該案
    中」與參與犯罪組織罪時間較為密切之「首次」加重詐欺犯
    行，論以參與犯罪組織罪及加重詐欺罪之想像競合犯，而其
    他之加重詐欺犯行，祗需單獨論罪科刑即可，無需再另論以
    參與犯罪組織罪，以避免重複評價。
  ㈣核被告所為，係犯組織犯罪防制條例第3 條第1 項後段之參
    與犯罪組織罪、洗錢防制法第14條第1 項之洗錢罪，及刑法
    第339條之4第1項第1款「冒用公務員名義犯之」、第2款之
    「三人以上共同犯之」詐欺取財罪。被告參與犯罪組織後第
    一次冒用公務員名義犯三人以上共同詐欺取財、洗錢，行為
    間具有局部同一性，具想像競合犯之關係，依刑法第55條前
    段規定，應從一重之冒用公務員名義三人以上共同詐欺取財
    罪論處。本件被告於109年12月1日收取提款車手高嘉靖提領
    之款項56萬元（20萬元、36萬元）後，轉交「小賴」所指示
    之集團成員收取，侵害被害人之財產法益，係基於單一詐欺
    取財之目的收受贓款，對於同一被害人持續為之，僅論以一
    罪；被告另於同年12月7日收取高嘉靖提領之款項86萬元，
    犯意有別、行為各異，應另論以一罪。又被告所犯組織犯罪
    防制條例第3條第1項後段之參與犯罪組織罪、洗錢防制法第
    14條第1項之洗錢罪，與被告上開刑法第339條之4第1項第1
    款、第2款之冒用公務員名義三人以上共同犯詐欺取財罪之
    行為間，具想像競合犯關係，依刑法第55條前段規定，應從
    一重之冒用公務員名義三人以上共同犯詐欺取財罪處斷。被
    告與高嘉靖、「小賴」及其他不詳之成年人員間就上開犯行
    ，有犯意聯絡及行為分擔，依刑法第28條規定，應論以共同
    正犯。又起訴書漏未就被告違反組織犯罪條例、洗錢防制法
    部分起訴，而上開二部分與本件論罪之冒用公務員名義犯三
    人以上共同犯詐欺取財間，具想像競合犯之裁判上一罪關係
    ，本院於準備程序補充告知上開罪名（審訴卷第133頁）後
    ，併為審究論處。
  ㈤至犯洗錢防制法第14條、第15條之罪，在偵查或審判中自白
    者，減輕其刑，洗錢防制法第16條第2 項固有明文，惟查被
    告於偵查中、本院羈押程序之訊問中，均否認主觀上有詐欺
    犯意（他字卷第14、15頁；聲羈卷第24至25頁），尚難認被
    告符合前開應減輕其刑之規定，併此敘明。
  ㈥爰以行為人之責任為基礎，審酌被告正值壯年，有智識程度
    ，非無謀生能力，不思循正當管道獲取財物，為賺外快，竟
    參與詐欺集團共同為詐欺取財及洗錢犯行，擔任收水之取款
    角色，嚴重影響金融秩序，助長詐騙犯罪歪風，所為應予非
    難。惟念其犯後於本院審理時終能坦承犯行，且前未曾受刑
    罰之執行，有臺灣高等法院被告前案紀錄表在卷可參，素行
    非惡；另考量被告係負責收水工作，再將款項轉交給「小賴
    」指示之集團其他成員，已具惡性；然被告已與被害人調解
    成立，除已給付第一期10萬元之賠償，爾後分期付款每月付
    1萬5千元至清償完畢（審訴卷第119、120頁）；兼衡其犯後
    態度尚可，且於本院審理中自陳高職肄業之教育程度、現在
    從事捕魚工作，已婚、有一個小孩等生活經濟狀況，暨其本
    案之犯罪動機、目的、手段、所生危害等一切情狀，分別量
    處如主文所示之刑。並考量被告所犯2罪，罪質相同，期間
    雖異而接近（109年12月1日、7日），犯罪手法相似，惡性
    非鉅，並依法定其應執行之刑如主文所示。
三、不予宣告強制工作之說明
    按行為人以一行為觸犯組織犯罪防制條例第3條第1項後段之
    參與犯罪組織罪，及刑法第339條之4第1項第1款、第2款之
    加重詐欺取財罪，依刑法第55條前段規定從一重之三人以上
    共同詐欺取財罪處斷，而為科刑時，於有預防矯治其社會危
    險性之必要，且符合比例原則之範圍內，由法院依組織犯罪
    防制條例第3條第3項規定，一併宣告刑前強制工作（最高法
    院刑事大法庭108年度台上大字第2306號裁定意旨參照）。
    查本院衡酌被告廖騰瑜為求賺外快，而有此犯行，犯後於審
    理中坦承全部犯行，依其行為表現之嚴重性、危險性，尚未
    達於無可容忍之程度，依憲法比例原則之規範，認量處被告
    如主文所示之刑，已足收懲儆之效，尚未達須以保安處分預
    防矯治之程度而有施以強制工作之必要，被告經本案有期徒
    刑宣告，非不能對其產生矯正策勵之影響。是依刑事比例原
    則而為綜合判斷，尚難認被告有令入勞動場所強制工作之必
    要，爰不予宣告強制工作，併此敘明。
四、緩刑附負擔之宣告：
    按被告前未曾受有期徒刑以上刑之宣告，有臺灣高等法院被
    告前案紀錄表在卷可稽（詳前科卷內）。復以被告於本院審
    理期間，已與告訴人調解成立，並經告訴人同意分期付款（
    已付頭期款10萬元，自110年9月25日起每月25日以前付款1
    萬5千元至清償完畢），告訴人並於收受頭期款後，具狀表
    示願原諒被告，請求從輕量刑，並附如調解筆錄條件之緩刑
    判決等情，有調解筆錄、刑事陳述狀各1份在卷可稽（審訴
    卷第119、120、125頁）。信被告經此警偵審教訓，當知警
    惕，而無再犯之虞。本院認上開應執行刑，以暫不執行為適
    當。爰依刑法第74條第1項第1款，諭知緩刑，期間如主文所
    示。另為督促被告誠信履行調解條件分期付款，提昇其法治
    觀念，爰依刑法第74條第2項第3款、第8款、第93條第1項第
    2款規定，諭知被告應履行如附件（本院110年度審附民字第
    295號調解筆錄）之損害賠償，且參加法治教育5場次，作為
    緩刑之負擔，且為執行該負擔，緩刑期間付保護管束，以勵
    自新。
五、沒收之說明
  ㈠末按犯罪所得，屬於犯罪行為人者，沒收之。前二項之沒收
    ，於全部或一部不能沒收或不宜執行沒收時，追徵其價額，
    刑法第38條之1第1項前段、第3項定有明文。又宣告多數沒
    收，併執行之，刑法第40條之2第1項亦有明定。本件被告因
    擔任收水工作而詐欺犯罪，經警扣得現金2萬4300元，且自
    陳所獲取不法報酬共1萬3000元（審訴卷第153頁），自屬不
    法所得，本應依刑法第38條之1第1項規定宣告沒收，惟被告
    已與告訴人陳金好調解成立，已賠償付款10萬元、餘款35萬
    元分期給付（審訴卷第119頁），而調解成立金額，實質上
    已經剝奪被告上開不法所得，爰不再重複諭知沒收，以免過
    苛，併此敘明。
  ㈡扣案IPHONE手機1支（序號000000000000000，警卷第59頁）
    ，係「小賴」交予被告用以聯繫取款之工作機，業據被告於
    偵訊及本院審理時供承在卷（他卷第14頁；審訴卷第153頁
    ），既為詐騙集團成員提供被告本案犯罪所用之物，亦屬於
    犯罪行為人者，應依刑法第38條第2項規定，各於被告所犯2
    罪，均宣告沒收，依法併執行之。
  ㈢至扣案IPHONE手機1支（序號000000000000000，警卷第59頁
    ），經辯護人主張被告未於本案使用該手機作為犯罪工具，
    且查卷內並無其他積極證據足以證明該扣案物與被告本案犯
    行有所關聯，爰不予宣告沒收。另扣案灰色短T恤上衣1件、
    黑色七分褲1件、黑色球鞋1雙，係被告日常生活之穿著，非
    供被告本件犯罪所用之物，不予宣告沒收，附此敘明。
據上論斷，應依刑事訴訟法第273條之1、第284條、第299條第1
項前段，組織犯罪防制條例第3條第1項後段，洗錢防制法第14條
第1項，刑法第11條前段、第28條、第339條之4第1項第1款、第2
款、第55條前段、第51條第5款、第74條第1項第1款、第2項第3
款、第8款、第93條第1項第2款、第38條第2項、第40條之2第1項
，判決如主文。
本案經檢察官李賜隆提起公訴，檢察官呂乾坤到庭執行職務。
中    華    民    國  110    年    10   月    12    日
                  刑事第五庭    法  官  李昆南
以上正本證明與原本無異。
如不服本判決應於收受判決後20日內向本院提出上訴書狀，並應
敘述具體理由。其未敘述上訴理由者，應於上訴期間屆滿後20日
內向本院補提理由書(均須按他造當事人之人數附繕本)「切勿逕
送上級法院」。
因疫情而遲誤不變期間，得向法院聲請回復原狀。
中    華    民    國  110    年    10   月    12    日
                                書記官  鄭仕暘
附錄本判決論罪科刑法條：
中華民國刑法第339 條之4
犯第339 條詐欺罪而有下列情形之一者，處1 年以上7 年以下有
期徒刑，得併科1 百萬元以下罰金：
一、冒用政府機關或公務員名義犯之。
二、三人以上共同犯之。
三、以廣播電視、電子通訊、網際網路或其他媒體等傳播工具，
    對公眾散布而犯之。
前項之未遂犯罰之。
組織犯罪防制條例第3 條
發起、主持、操縱或指揮犯罪組織者，處3 年以上10年以下有期
徒刑，得併科新臺幣1 億元以下罰金；參與者，處6 月以上5 年
以下有期徒刑，得併科新臺幣1 千萬元以下罰金。但參與情節輕
微者，得減輕或免除其刑。
具公務員或經選舉產生之公職人員之身分，犯前項之罪者，加重
其刑至二分之一。
犯第1 項之罪者，應於刑之執行前，令入勞動場所，強制工作，
其期間為3 年。
前項之強制工作，準用刑法第90條第2 項但書、第3 項及第98條
第2 項、第3 項規定。
以言語、舉動、文字或其他方法，明示或暗示其為犯罪組織之成
，或與犯罪組織或其成員有關聯，而要求他人為下列行為之一者
，處3年以下有期徒刑，得併科新臺幣3百萬元以下罰金：
一、出售財產、商業組織之出資或股份或放棄經營權。
二、配合辦理都市更新重建之處理程序。
三、購買商品或支付勞務報酬。
四、履行債務或接受債務協商之內容。
前項犯罪組織，不以現存者為必要。
以第5 項之行為，使人行無義務之事或妨害其行使權利者，亦同
。
第5 項、第7 項之未遂犯罰之。
洗錢防制法第2 條
本法所稱洗錢，指下列行為：
一、意圖掩飾或隱匿特定犯罪所得來源，或使他人逃避刑事追
    訴，而移轉或變更特定犯罪所得。
二、掩飾或隱匿特定犯罪所得之本質、來源、去向、所在、所
    有權、處分權或其他權益者。
三、收受、持有或使用他人之特定犯罪所得。
洗錢防制法第14條
有第二條各款所列洗錢行為者，處7年以下有期徒刑，併科新臺
幣5 百萬元以下罰金。
前項之未遂犯罰之。
前二項情形，不得科以超過其特定犯罪所定最重本刑之刑。